【裁判字號】    89,訴,827
【裁判日期】    890920
【裁判案由】    毒品危害防制條例
【裁判全文】
臺灣臺北地方法院刑事判決                          八十九年度訴字第八二七號
    公  訴  人  臺灣臺北地方法院檢察署檢察官
    被      告  甲○○
    指定辯護人  本院公設辯護人  乙○○
右列被告因違反毒品危害防制條例案件，經檢察官提起公訴（八十九年度偵字第九九
六九號），本院判決如左：
    主      文
甲○○無罪。
    理      由
一、公訴意旨略以：被告甲○○意圖販賣第一級毒品海洛英，於民國八十九年五月十
    四日晚間在台北市松山火車站前向綽號「阿不拉」之不詳真實姓名年籍男子，以
    新台幣（下同）三萬二千五百元之價格販入未分裝之海洛英乙包（淨重六點五公
    克）、已分裝之海洛英多包（依重量分為三種包裝，即大包三十三包淨重共三點
    三公克、中包三十一包淨重共一點五五公克、小包五包淨重共０點一五公克），
    準備將大包以五百元、中包三百元、小包二百元之價格出售牟利，嗣為警於同日
    晚間八時許在前開處所自王某身上扣獲前開海洛英毒品及「阿不拉」準備贈與甲
    ○○施用之安非他命乙包（施用毒品罪嫌另案偵辦），乃查知上情等語，因認被
    告甲○○涉有毒品危害防制條例第五條第一項之意圖販賣而持有第一級毒品罪嫌
    。
二、按犯罪事實應依證據認定之，無證據不得推定其犯罪事實。又不能證明被告犯罪
    者，應諭知無罪之判決，刑事訴訟法第一百五十四條、第三百零一條第一項分別
    定有明文。再按被告之自白，不得作為有罪判決之唯一證據，仍應調查其他必要
    證據，以察其是否與事實相符，刑事訴訟法第一百五十六條第二項亦定有明文。
    且按刑事訴訟法第一百五十六條第二項規定，被告雖經自白，仍應調查其他必要
    之證據，以察其是否與事實相符，立法目的乃欲以補強證據擔保自白之真實性，
    亦即以補強證據之存在，藉以限制自白在證據上之價值；而所謂補強證據，則指
    除該自白本身外，其他足資以證明自白之犯罪事實確具有相當程度真實性之證據
    而言，雖其所補強者，非以事實之全部為必要，但亦須因補強與自白之相互利用
    ，而足使犯罪事實獲得確信者，始足當之（最高法院七十四年台覆字第一０號判
    例參照）。次按又事實之認定，應憑證據，如未能發現相當證據，或證據不足以
    證明，自不能以推測或擬制之方法，為裁判基礎（最高法院四十年台上字第八六
    號判例參照）；且在訴訟上用以證明事實之證據，須於通常一般之人均不致於有
    所懷疑，而得確信其為真實之程度者，始得據以為有罪之認定，倘其證明尚未達
    到此一程度，而有合理之懷疑性存在，致使無從為有罪之確信時，即應為無罪之
    判決（最高法院七十六年台上字第四九八六號判例參照）。再毒品危害防制條例
    第五條第二項之意圖販賣而持有第二級毒品罪，其構成要件乃必以行為人以販賣
    以外之原因而非法持有第二級毒品，嗣起意意圖販賣者方有該當，而該條項規定
    構成要件中，因含有「意圖販賣」之主觀違法要素，故於訴訟上對於行為人是否
    具有販賣之意圖，乃必須有相當之客觀事實，足以表明其主觀上意念之遂行性與
    確實性，方得認行為人有該項意圖（本院卷附最高法院八十八年度台上字第一二
    七一號判決、八十八年度台上字第七０八九號判決及八十九年度台上字第一五一
    二號判決所揭示之旨參照）。
三、按公訴人認被告涉有前揭犯行，其所依憑之證據及理由無非係以被告於警訊及第
    一次偵訊時之自白，以及被告所非法持有為警查獲之海洛英重量有十一點二三公
    克（檢察官誤為十一點五公克）且分裝包數甚鉅，與一般施用毒品者僅持有微量
    海洛英之常態有悖，已難認被告持有該海洛英係供自己吸用等語，自足認被告係
    意圖販賣而非法持有海洛英為據。
四、訊據被告固不否認有於民國八十九年五月十四晚間在台北市松山火車站前向綽號
    「阿不拉」之不詳真實姓名年籍男子，以三萬二千五百元之代價向該名男子購買
    海洛英以及該名男子交付海洛英，嗣後於前述時間為警查獲並扣得海洛英等事實
    ，而被告為警所查獲之物，經送請法務部調查局檢驗結果，該七十一包（淨重十
    一點二三公克，檢察官誤為七十包、十一點五公克）為海洛英無誤，此有該局八
    十九年六月一日（八九）陸（一）字第八九一六二七九四號檢驗通知書一紙附本
    院卷可稽，惟被告否認有任何販賣海洛英之犯行，辯稱：我從「阿不拉」處購買
    海洛英是為自己吸用而持有的，並不是要拿去賣的，而警訊筆錄之意思是警察自
    己事先寫好，才念給伊聽，伊根本沒講過說過要拿去賣等語，至指定辯護人其辯
    護意旨則略以：公訴人所援引用為證明被告自白之部分是否為任意自白，顯有疑
    義，自不足為證據資料，且要難僅以被告持有多量海洛英即遽以推定被告有意圖
    販賣之行為等語。
五、經查被告否認警訊筆錄之自白，經本院函請台北市政府警察松山分局檢送作警訊
    筆錄之錄音帶，然台北市政府警察局松山分局並未製作被告甲○○之警訊筆錄之
    錄音帶，此有台北市政府警察局松山分局八十九年七月二十九日北市警松分刑字
    第八九六二一九三八００號函乙紙在卷可稽。按刑事訴訟法第一百條之一第一項
    規定：「訊問被告應全程連續錄音，必要時，並應全程連續錄影，但有急迫情況
    且經記明筆錄者，不在此限。」依此，錄音乃警察詢問時之強制規定。因此，其
    第二項更進而規定證據排除原則：「筆錄內所載之被告陳述，與錄音或錄影之內
    容不符者，除有前項但書情形外，其不符之部分，不得作為證據。」觀其提案條
    文原為：「訊問被告應全程連續錄音，必要時，並應全程連續錄影。被告之陳述
    未經錄音或錄影者，不得作為證據。」其修正理由為「為建立詢問筆錄公信力，
    以擔保程序合法，所以詢問過程應全程連續錄音並錄影．．．以期發現真實，並
    確保自白之任意性。」三讀時，雖為配合急迫狀況之例外情形而為文字修正如現
    行條文；然現行條文依然規定「其不符之部分，不得作為證據」，而排除其不符
    合部分之證據能力。所謂不符，包括筆錄內容係錄音或錄影內容所無及筆錄內容
    與錄音或錄影內容兩歧而言。茲筆錄內容係錄音或錄影內容所無者，既不得作為
    證據，舉輕以明重，筆錄內容並無錄音或錄影可考者，更無法確保其自白之任意
    性，尤不得作為證據。本件警察既未依規定錄音，其筆錄亦未載明有何急迫情況
    而無法錄音，本院認為其筆錄之制作違背上述強制規定，並無證據能力，不得作
    為證據。據此，則被告在警訊中之自白即不得供為不利被告事實之認定依據。
六、次查被告雖於被移送時第一次偵訊時供承：「‧‧‧我向他說這二天打算拿去賣
    ，但我還沒有拿去賣給別人，我是有要轉賣別人的意思，但未實際賣過」、「我
    準備要賣，但還沒賣」、「‧‧‧這些要賣的分成三種，最少一包是二百元、中
    包是三百元、大包是五百元，自己要吸的是一萬七千元，託他分裝的一萬六千五
    百元。我當場給他三萬二千五百元‧‧‧」等語，然其在第一次偵訊中又陳述「
    查扣之物沒有要賣，我自己也會施用」以及「‧‧‧我心中也害怕如販賣毒品，
    假釋會取消所以也一直考慮到底要不要販賣毒品」等語，顯見被告是否於第一次
    偵訊時自白意圖販買海洛英，顯有疑義，且被告嗣於偵查中及本院審理時一再堅
    決否認有販賣海洛英之意圖，是本件被告上開自白，尚非自始至終均一致，堪認
    其自白內容具有瑕疵，殊難徒憑該等具有瑕疵之自白遽認其涉有意圖販賣而持有
    第一級毒品之重罪。
 七、再查被告所持有為警查扣之海洛英，如前所述雖有十一點二三公克，惟被告本
     身即有施用海洛英之習慣，其因本次為警查獲後即為檢察官以其有連續施用海
     洛英之行為，而向本院聲請將被告送勒戒處所觀察勒戒，並經本院准許，此有
     本院八十九年度毒聲字第一二二七號以及臺灣台北地方法院檢察署八十九年毒
     偵字第一六五三號卷宗附卷可稽，足徵被告所辯稱該扣案之海洛英係為其自己
     施用而持有，並非不可採信，且公訴人所認一般施用毒品者僅持有微量之海洛
     英為常態，被告持有扣案之十一點二三公克海洛英，顯非用供自己吸用，惟此
     一「常態」事實究係基於何種前提而可得推出之訴訟上結論，係經驗法則乎？
     －惟一般未有施用毒品習性之國民生活經驗會否有此種高度蓋然性之經驗法則
     ，足堪存疑；又此一推論是否係法官、檢察官辦案之職務上所知悉事項？－惟
     如有毒癮者是否即不可能持有如本案扣案數量之海洛英，況何謂公訴人起訴書
     所載之「微量」海洛英？於訴訟上如何界定，徵諸扣案之海洛英重量並非高達
     數千公克或數百公克，而僅有十一點二三公克，並非不可能由有施用毒品犯行
     之被告為自己施用而持有，在無其他積極證據足以證明被告所持有扣案之海洛
     英係其意圖販賣而持有之前，本院自不能僅以被告所持有扣案之海洛英重量為
     十一點二三公克，而在別無其他積極證據與被告該持有行為相結合之情況下，
     單純僅以被告持有海洛英之重量為之推斷被告持有該海洛英即是其意圖販賣而
     持有。
 八、綜上所述，本件上開扣案之海洛英無從憑以認定被告確有幫助販賣安非他命之
     犯行，故除被告有瑕疵之自白外，並無其他積極事證足資證明被告確有意圖販
     賣而持有第一級毒品海洛英之犯行，自無僅以被告有瑕疵之自白而為其有罪判
     決之唯一證據。此外，復查無其他積極證據足認被告有何意圖販賣而持有第一
     級毒品之犯行，而無法獲致被告有罪之確信，既不能證明被告犯罪，揆諸首揭
     說明，自應為被告無罪之諭知。
據上論斷，應依刑事訴訟法第三百零一條第一項，判決如主文。
本案經檢察官邱舜韶到庭執行職務。
中      華      民      國    八十九    年      九      月     二十     日
                                      臺灣臺北地方法院刑事第三庭
                                          法  官  陳  德  民
右正本證明與原本無異。
如不服本判決，應於判決送達後十日內向本院提出上訴狀 (應附繕本) ，上訴於臺灣
高等法院。
                                          書記官  楊  秋  鈴
中      華      民      國      八十九      年      九    月   二十一   日


司法院資訊處製作；財團法人民間司法改革基金會備份。
